【裁判字號】    98,上訴,4852
【裁判日期】    990120
【裁判案由】    偽造文書等
【裁判全文】
臺灣高等法院刑事判決                98年度上訴字第4852號
上  訴  人
即  被  告  乙○○○
上列上訴人因偽造文書等案件，不服臺灣臺北地方法院98年度訴
緝字第37號，中華民國98年11月9日第一審判決（起訴案號：臺
灣臺北地方法院檢察署87年度偵緝字第594號），提起上訴，本
院判決如下：
    主  文
原判決撤銷。
乙○○○連續行使偽造私文書，足以生損害於他人，處有期徒刑
陸月，如易科罰金，以銀元佰元即新臺幣玖佰元折算壹日。
    事  實
一、乙○○○於民國85年1 月15日起，先自任會首招募劉廖玉葉
    等人參加每會為新臺幣（下同）2 萬元之民間互助會，包含
    會首共33會（下稱2 萬元互助會），嗣於86年5 月1 日，乙
    ○○○復自任會首召募甲○○、劉廖玉葉、孫宏、錢應媚、
    方麗琴、蘇健弘等人參加每會為1 萬元之民間互助會，包含
    會首共51會（下稱1 萬元互助會），上開兩互助會均採內標
    制，標會地點均在臺北市○○○路501 號，並由乙○○○主
    持開標、收取會款等事宜。上開互助會之會務運作本尚稱正
    常，詎乙○○○因本身財務狀況不佳，竟於附表所示之時間
    ，意圖為自己不法之所有，基於連續詐欺取財及連續偽造私
    文書後持以行使之概括犯意，連續於如附表所示之時間，在
    其主持該次互助會開標時，先在未書明標單字樣之紙條上偽
    以填載如附表所示遭冒標會員之名義及所願出之利息數額，
    而偽造完成特定會員願以所書數字為標息金額參加競標之標
    單準私文書後，復持之向到場之互助會會員行使，表示為該
    未到場之互助會會員託標，足以生損害於未到場，遭其冒標
    之會員參與競標之正確性及其他活會會員之財產，然後一方
    面向活會會員佯稱由如附表所示遭冒名之會員得標，他方面
    則向如附表所示遭冒標之會員佯稱由其他會員得標，以此詐
    術方式，使上開如附表編號1 至編號3 所示2 萬元互助會之
    活會會員均各陷於錯誤1 次，而依約交付會款與乙○○○，
    共3 次，乙○○○分別詐得如附表編號1 至編號3 所示之金
    額，且亦使上開如附表編號4 所示1 萬元互助會之活會會員
    均陷於錯誤1 次，亦依約交付如附表編號4 所示之會款與乙
    ○○○。殆於86年11月1 日，乙○○○即未出面解決上開2
    萬元及1 萬元互助會之債務，是前開被害人始悉上情。
二、案經劉廖玉葉、甲○○訴由臺灣臺北地方法院檢察署檢察官
    偵查起訴。
    理  由
一、上開犯罪事實，業據被告乙○○○坦承不諱（見原審卷第36
    頁反面、第68頁反面、本院99年1月6日審理筆錄），核與證
    人甲○○（見原審卷第19頁、第52頁、第53頁、第78頁至第
    79頁）、劉廖玉葉（見偵卷第30頁；原審卷第53頁）、孫宏
    （見偵卷第29頁反面；原審卷第20頁至第21頁、第31頁背面
    、第52頁至第53頁）、錢應媚（見偵卷第29頁背面、第30頁
    背面）、方麗琴（見偵卷第29頁背面至第30頁；原審卷第32
    頁至第33頁、第53頁）、蘇健弘（見偵卷第30頁）於偵查中
    、原審審理時所證稱之情節大致相符，並有2萬元互助會之
    會單（見偵卷第5頁）、1萬元互助會之會單（見偵卷第6頁
    ）各1紙等件附卷可憑，是被告任意性自白有上開證據足資
    佐證，堪認與事實相符，應予採信。綜上，本案事證明確，
    被告犯行洵堪認定，應予依法論罪科刑。
二、查被告行為後，刑法部分條文於94年2 月2 日經總統公布修
    正，並自95年7 月1 日起施行；又刑法施行法增訂第1 條之
    1 ，亦於95年6 月14日經總統公布，並自同年7 月1 日起施
    行。按行為後法律有變更者，適用行為時之法律，但行為後
    之法律有利於行為人者，適用最有利於行為人之法律，現行
    刑法第2條 第1 項定有明文。此條規定係規範行為後法律變
    更所生新舊法律比較適用之準據法，是刑法第2 條本身雖經
    修正，但刑法第2 條既屬適用法律之準據法，本身尚無比較
    新舊法之問題，於新法施行後，應一律適用裁判時之現行刑
    法第2 條之規定，為「從舊從輕」之比較，合先敘明。次按
    本次刑法修正之比較新舊法，應就罪刑有關之共犯、未遂犯
    、想像競合犯、牽連犯、連續犯、結合犯，以及累犯加重、
    自首減輕暨其他法定加減原因（如身分加減）與加減例等一
    切情形，綜其全部罪刑之結果而為比較（最高法院95年5 月
    23日95年度第8 次刑庭會議決議參照）。經查：
（一）關於罰金刑，在刑法修正前，刑法分則編各罪所定罰金刑
      之貨幣單位原為銀元，其最高罰金數額，從各該法條規定
      ，而最低罰金數額，則依修正前刑法第33條第5 款之規定
      為1 元以上（貨幣單位為銀元），且若定有罰金刑之論罪
      法條係於72年6 月25日前所制定，而該法條日後均未修正
      者，得依罰金罰鍰提高標準條例第1 條前段規定，就其原
      定數額提高為2 倍至10倍，其後修正者則不提高倍數，並
      依現行法規所定貨幣單位折算新臺幣條例第2 條規定，以
      銀元1 元折算為新臺幣3 元；於刑法修正後，因刑法第33
      條第5 款修正為：「罰金：新臺幣1 千元以上，以百元計
      算之。」使得刑法之罰金貨幣單位已由銀元改為新臺幣，
      則刑法分則編各罪所定罰金刑之貨幣單位，自應配合修正
      為新臺幣，又為使刑法分則編各罪所定罰金之最高數額與
      刑法修正前趨於一致，乃增訂刑法施行法第1 條之1 ：「
      中華民國94年1 月7 日刑法修正施行後，刑法分則編所定
      罰金之貨幣單位為新臺幣。94年1 月7 日刑法修正時，刑
      法分則編未修正之條文定有罰金者，自94年1 月7 日刑法
      修正施行後，就其所定數額提高為30倍。但72年6 月26日
      至94年1 月7 日新增或修正之條文，就其所定數額提高為
      3 倍。」。從而，刑法分則編各罪所定罰金刑之最高數額
      ，於刑法修正前、後並無不同，惟修正後刑法第33條第5
      款所定罰金刑最低數額，較之修正前提高，自以修正前刑
      法第33條第5 款規定有利於被告。
（二）刑法第56條連續犯之規定業經刪除，則被告之數犯罪行為
      ，於新法施行後，應予分論併罰。此刪除雖非犯罪構成要
      件之變更，但顯已影響行為人刑罰之法律效果，自屬法律
      有變更，依刑法第2條第1項規定，比較新、舊法結果，仍
      應適用較有利於被告之行為時法律即舊法論以連續犯。
（三）刑法第55條關於牽連犯之規定業經刪除，是依據現行法，
      被告所犯各罪即應予分論並罰，故經比較新舊法結果，可
      知以適用被告行為時之法律即修正前刑法第55條牽連犯之
      規定，較有利於被告。而關於想像競合犯之規定，新法增
      列但書「不得科以較輕罪名所定最輕本刑以下之刑」，係
      科刑之限制，為法理之明文化，非屬法律之變更，自無新
      舊法比較之問題。
（四）被告行為後，刑法第41條規定曾於90年1月4日經總統公布
      修正，並至同年月10日經總統公布施行，復於94年2月2日
      再經總統公布修正，並自95年7月1日起施行，而罰金罰鍰
      提高標準條例亦於95年5月17日經總統公布修正，刪除第2
      條有關易科罰金及易服勞役折算標準之規定，並自95年7
      月1日起施行。比較前揭行為時法、中間法、裁判時法之
      易科罰金折算標準，以90年1月12日修正生效後、95 年7
      月1日修正施行前之中間時法規定，較有利於被告，則應
      依刑法第2條第1項，適用最有利於被告之中間時法即90
      年1月12日修正生效後、95年7月1日修正生效前之刑法第
      41條第1項前段、95年5月17日修正前罰金罰鍰提高標準條
      例第2條等規定，定其折算標準。
三、查被告在未書明標單字樣之紙條上偽以填載未到場開標互助
    會會員之名義及所願出之利息數額，就文義內容本身雖不足
    以獨立表示一定用意之證明，惟依臺灣民間互助會之習慣，
    如會員在開標時於空白紙條上書寫自己在互助會之會員名義
    及願出之利息數額，已足以辨明該張紙條為特定之會員願以
    所書數字為標息金額參加競標之標單準私文書，是被告在未
    書明標單字樣之紙條上偽以填載互助會會員之名義及所願出
    之利息數額，而偽造完成特定會員願以所書數字為標息金額
    參加競標之標單準私文書後，復持之向到場之會員行使表示
    為該未到場之會員託標，足以生損害於未到場，為其冒標者
    會員之參與競標正確性及其他活會會員財產之行為，核係犯
    刑法216 條、第210 條、第220 條第1 項之行使偽造準私文
    書罪（此部分起訴書犯罪事實欄已論及，僅未及明確記載並
    有論罪法條漏引之情形，但仍無損屬公訴範圍，附此敘明）
    。又被告向到場之活會會員及其餘未到場之活會會員施用詐
    術，佯稱為遭其所冒標之會員得標，致使活會會員陷於錯誤
    ，而詐得互助會款之行為，則係犯刑法第339 條第1 項之詐
    欺取財罪。被告在標單上偽造如附表所示遭其冒名活會會員
    之簽名，係偽造準私文書之部分行為，偽造之低度行為，復
    為行使之高度行為所吸收，均不另論罪。被告於各次標會中
    同時詐欺如附表所示之被冒名會員及其餘活會會員，係以一
    行為而觸犯數詐欺取財罪，為想像競合犯，應依刑法第55條
    前段規定，從一詐欺取財罪處斷。被告先後多次行使偽造準
    私文書、詐欺取財之行為，均時間緊接，所犯分別為構成要
    件相同罪名，顯均係基於概括犯意，反覆為之，均為連續犯
    ，依修正前刑法第56條規定，各以連續行使偽造準私文書、
    連續詐欺取財一罪論，並均加重其刑。被告所犯上開連續行
    使偽造準私文書罪、連續詐欺取財罪兩罪間，俱為故意犯，
    且有方法、目的之牽連犯關係，依修正前刑法第55條規定，
    應從重以連續行使偽造準私文書之一罪處斷。
四、原審以事證明確，予以論罪科刑，固非無見。惟查，被告行
    為後，刑法第41條歷經二次修正，原審未就行為時法、中間
    法、裁判時法比較適用，即有未洽。被告上訴意旨，徒求減
    輕，雖非可取，惟原判決既有上開可議之處，自應由本院撤
    銷改判。爰審酌被告並無前科，有本院被告全國前案紀錄表
    1紙（見原審卷第24頁）附卷可稽，素行尚可，竟僅因財務
    週轉發生困難，不思面對問題解決，反以冒標手段彌縫，致
    使損害持續擴大，終至無法收拾而倒會，造成受害人財產上
    之損害，且迴避十多年，未思積極處理債務，所為自屬非是
    ，惟念其犯後終能知所悔悟，而終坦承犯行，態度堪稱良好
    ，且已與受害人劉廖玉葉、孫宏、甲○○達成和解，有和解
    協議書3紙在卷可稽（見原審卷第53頁反面、第49頁至第51
    頁）等一切情狀，爰量處如主文第二項所示之刑。被告冒用
    如附表所示活會會員名義所偽造之合會標單4張雖未扣案，
    但衡諸常情，一般合會於開標完成後即丟棄標單，並無保留
    之習慣，且核與被告被告所陳相符（見原審卷第36頁反面）
    ，爰均不諭知沒收；進而前開標單上由被告所偽造之會員署
    押，亦已隨同該標單一併滅失，自無從加以沒收。
五、末按犯罪在中華民國96年4月24日以前者，除本條例另有規
    定外，有期徒刑、拘役或罰金，減其刑期或金額2分之1；又
    本條例施行前，經通緝而未於中華民國96年12月31日以前自
    動歸案接受偵查、審判或執行者，不得依本條例減刑，中華
    民國96年罪犯減刑條例第2條第1項第3款及第5條，分別定有
    明文。經查，被告犯罪雖係於96年4月24日以前，但被告係
    於96年7月16日中華民國96年罪犯減刑條例施行前之88年12
    月20日即經原審法院發布通緝，並遲至98年2月24日方遭緝
    獲，並非自動歸案，是與中華民國96年罪犯減刑條例第5條
    所明定不得減刑之情形相符，故揆諸前揭規定，被告即不得
    依中華民國96年罪犯減刑條例規定予以減刑，附此敘明。
據上論斷，應依刑事訴訟法第369條第1項前段、第364條、第299
條第1項前段，刑法第2條第1項、第216條、第210條、第220條第
1項、第339條第1項、第55條前段，修正前刑法第56條、第55條
、第41條第1項前段，刑法施行法第1條之1，95年5月17日修正前
罰金罰鍰提高標準條例第2條罰金罰鍰提高標準條例第2條，現行
法規所定貨幣單位折算新臺幣條例第2條，判決如主文。
本案經檢察官沈明倫到庭執行職務。
中    華    民    國    99    年     1    月    20    日
                    刑事第一庭審判長法  官  葉騰瑞
                                    法  官  王炳梁
                                    法  官  莊明彰
以上正本證明與原本無異。
如不服本判決，應於收受送達後10日內向本院提出上訴書狀，其
未敘述上訴之理由者並得於提起上訴後10日內向本院補提理由書
（均須按他造當事人之人數附繕本）「切勿逕送上級法院」。
                                    書記官  王韻雅
中    華    民    國    99    年    1     月    20    日
附表：
┌─┬──────┬─────┬───────┬────┐
│編│   日期     │遭冒標之會│遭冒標之互助會│詐得金額│
│號│            │員        │              │        │
├─┼──────┼─────┼───────┼────┤
│1 │85年9 月15日│錢太太即  │2萬元互助會   │約61萬2 │
│  │            │錢應媚    │              │千元（9 │
│  │            │          │              │個死會×│
│  │            │          │              │2 萬元＋│
│  │            │          │              │24個活會│
│  │            │          │              │×1 萬8 │
│  │            │          │              │千元＝61│
│  │            │          │              │萬2 千元│
│  │            │          │              │）      │
├─┼──────┼─────┼───────┼────┤
│2 │85年8月15日 │張蓮      │2萬元互助會   │約61萬元│
│  │            │          │              │（8 個死│
│  │            │          │              │會×2萬 │
│  │            │          │              │元＋25個│
│  │            │          │              │活會×1 │
│  │            │          │              │萬8 千元│
│  │            │          │              │＝61萬元│
│  │            │          │              │）      │
├─┼──────┼─────┼───────┼────┤
│3 │85年1月15日 │秀美      │2萬元互助會   │約33萬元│
│  │起至86年11  │          │              │        │
│  │月止之某日  │          │              │        │
├─┼──────┼─────┼───────┼────┤
│4 │86年7月1日  │黃昭治    │1萬元互助會   │約38萬4 │
│  │            │          │              │千6 百元│
│  │            │          │              │（18個死│
│  │            │          │              │會×1萬 │
│  │            │          │              │元＋33個│
│  │            │          │              │活會×6 │
│  │            │          │              │千2 百元│
│  │            │          │              │＝38萬4 │
│  │            │          │              │千6 百元│
│  │            │          │              │）      │
└─┴──────┴─────┴───────┴────┘


司法院資訊處製作；財團法人民間司法改革基金會備份。
